臺灣彰化地方法院刑事判決　　　　　　　　　　　　　九十一年度訴字第六七九號
　　公　訴　人　臺灣彰化地方法院檢察署檢察官
　　被　　　告　乙○○
右列被告因偽造文書案件，經檢察官提起公訴 (九十年度偵字第二六七四號)，本院
判決如左：
    主  文
乙○○行使偽造私文書，足以生損害於他人，處有期徒刑伍月，如易科罰金，以參佰
元折算壹日。緩刑參年。
台中商業銀行埔鹽分行放款帳號000000000000號八十九年五月十一日借
據上偽造之「甲○○」署押壹枚、印文肆枚沒收。
    事  實
一、乙○○曾於國八十二年間，因過失致死罪，經本院以八十三年度交訴字第七號判
    處有期徒刑五月，緩刑三年，於八十三年五月十日判決確定，緩刑期滿，其緩刑
    之宣告未經撤銷，其刑之宣告失其效力，明知其父甲○○於八十七年四月二十七
    日曾因頭部外傷合併腦內出血及水腦症，致心智狀況已達心神喪失的程度，並經
    台灣彰化地方法院於八十八年十二月九日以八十八年度禁字第八十四號裁定宣告
    為禁治產人確定。詎乙○○因其先前於八十六年五月五日經甲○○同意，以甲○○所有坐落彰化縣埔鹽鄉○○段一四二三地號、一四二三─一地號、一四二三─
    二地號、一四二三─三地號、一四二四地號、一四二四三─一地號、一四二四─
    二地號、一四二四─三地號、一四三四地號等九筆土地，持向台中區中小企業銀
    行（現更名為台中商業銀行）埔鹽分行設定抵押借款，設定金額為新台幣（下同
    ）一千三百五十萬元，並借款九百八十萬元（借款期限為一年六個月，借款起始
    日八十六年五月八日），其借款要延長借款期限續借，竟利用其父甲○○於心神
    喪失不能明瞭借款意義之情況下，基於偽造文書之犯意，於八十九年五月十一日
    使無能力表示是否續借款意思之甲○○，在台中商業銀行埔鹽分行所提供之借據
    （放款帳號000000000000號）上之借款人欄簽下「甲○○」署押一
    枚及印文四枚（起訴書誤載為二枚），使不知情之台中商業銀行埔鹽分行同意續
    借九百八十萬元，並由乙○○續擔任連帶保證人，以清償上述舊借款債務，而偽
    造該甲○○名義為借款人之借據，足以生損害於甲○○及台中商業銀行。
二、案經被害人甲○○之監護人丁○○訴由臺灣彰化地方法院檢察署檢察官偵查起訴
    。
    理  由
一、訊據被告乙○○固坦承有以其父甲○○名義向台中商業銀行埔鹽分行續借九百八
    十萬元以清償舊債等情，但矢口否認有偽造文書之犯行，辯稱：其父甲○○之狀
    況時好時壞，續借當時甲○○之意識清楚，亦同意續借款以清償舊債，不知甲○○已遭禁治產宣告云云。惟查：
    （一）被害人甲○○之監護人即其長子丁○○對於上述事實指述甚詳，堅稱其父
          即被害人甲○○自八十七年受傷後，已神智不清，連人都認識不清等語。
    （二）被害人甲○○於八十七年四月二十七日受有頭部外傷合併腦內出血及水腦
          症，經住院治療，於八十七年五月十一日出院，出院時病情穩定神智及語
          言表達不完全清楚，有財團法人彰化基督教醫院（下稱彰基醫院）診斷書
          、九十年五月二十四日（90）彰基病例字第9005065號函在卷可稽。
    （三）被害人甲○○由其子丁○○、許維騰於八十八年八月二十四日向本院聲請
          宣告禁治，經本院送請彰基醫院鑑定其心神狀況，且於八十八年十一月十
          日在鑑定醫師前訊問被害人甲○○，當時被害人甲○○均答非所問，有本
          院八十八年度禁字第第八四號訊問筆錄可證，又經鑑定結果，認「其鑑定
          時意識不清楚，無法溝通，自八十七年四月二十七日腦部出血後，在家也
          需要家人協助生活，大小便也無法自主控制力，不認得家人，整體評估應
          是腦部出血致老人癡呆症，心智狀況已達心神喪失的程度」，並經本院於
          八十八年十二月九日，以八十八年度禁字第八十四號裁定宣告為禁治產人
          ，於八十八年十二月二十日確定，亦有彰基醫院八十八年十二月一日鑑定
          報告書及上述裁定附卷為憑。
    （四）證人即彰基醫院醫師周啟文稱：甲○○住院二次，有水腦，（水腦情況）
          精神失智、記憶力較差、步態不穩、小便失禁，他於八十七年四月二十七
          日腦部出血外傷，記憶力已不是很好，當時他的語言也不是很好，只能簡
          單問答，至七月時精神更退化，自八十七年七月二十三日至八十八年八月
          二十三日才回來複診，但回來複診狀況記憶力很差，也不言語，並無明顯
          進步，可認定他在八十七年七月二十三日至八十八年八月二十三日間並不
          會有改善，依醫學推論，如果他變好、有改善、對藥物有效果，應會持續
          改善，不會回來複診時也沒改善，他可能忽笑，也可能可識得他兒子，但
          這些對他意識並無改善，他是較弱智，是意識不穩定，例如他可能「點頭
          同意」，但不是正常人之「點頭同意」，他的自主意識能力應是欠缺，應
          無能力去思考所謂「賣土地」，縱然未完全喪失心神，但也無法自己作主
          ，他在八十八年十一月間所作精神鑑定已是很差，則在八十七年至八十八
          年間的精神狀況應也是如此等語（見偵卷三三六頁）。
    （五）被害人甲○○於九十年五月二十九日偵訊時雖可自行簽名，但幾乎全是答
          非所問，此有當日偵訊筆錄可按。
    （四）證人即甲○○之子許維騰、許維堂分別稱：「（你父親從八十七年四月二
          十七日腦出血入院診治後精神及健康狀況如何）體力上可以走路，但神智
          上不清楚，常答非所問」、「（你父親精神狀況從八十七年四月二十七日
          後如何）很差，都不能自主任何事」等語（見九十年五月二十九日偵訊筆
          錄）。證人即甲○○之弟媳陳鄞和稱：（甲○○在八十七年出院後）住同
          一庭院內，同拜一祖先，（甲○○八十七年出院後那半年）他不知我是誰
          ，有人叫他會哼一聲，笑一下，日常大小便無法自理，也不會要東西吃，
          我問他肚子餓嗎，他會摸肚子表示肚子餓，誰叫他都一樣（見九十一年四
          月二十六日、同年五月二十二日偵訊筆錄）。
    （五）證人即甲○○之子丙○○稱：有一次被告乙○○要借錢，曾與父親甲○○
          到台中商銀埔鹽分行辦理抵押手續，因為老人家行動不便保護他去，當時
          父親身體狀況很好，神智很清醒，還親筆簽名，當天有許維煙、許維堂、
          和我及被告同去，同去是要保護父親，並要監視被告有無超貸，父親同意
          借錢，我也沒意見等語（見九十年五月二十九日偵訊筆錄、本院九十一年
          八月十五日審理筆錄）；證人即甲○○之子許維煙稱：八十七年父親開刀
          後仍能與人有限度溝通，子女輪流照顧父親，和他打招呼都還認得我們，
          雖然情形比以往差一點，可以簡單對話，例如是否會熱、是否會餓等等，
          到八十九年下半年才發現他對人認知退化（見九十年九月六日偵訊筆錄、
          本院九十一年八月六日訊問筆錄）。
    （六）綜上，被害人甲○○自八十七年四月二十七日受傷住院治療後出院時起，
          即有神智不完全清楚之情形，八十八年八月二十三日到醫院複診時精神更
          退化，沒有改善，而屬自主意識能力欠缺之狀況，至八十八年十二月一日
          彰基醫院鑑定為心神喪失，而由本院裁定宣告為禁治產人，九十年五月二
          十九日偵訊時仍處於答非所問之情形，又依被害人甲○○之監護人丁○○
          、證人許維騰、許維堂、陳鄞和所述情形，被害人甲○○之心神狀況均未
          改善，而依上述證人周啟文所述：被害人甲○○如對藥物有效果，應會持
          續改善等情，堪認被害人甲○○自八十七年四月二十七日受傷後迄今之心
          神狀況均無明顯改善，且係心神喪失，更日漸退化，雖證人丙○○、許維
          煙稱：父親於被告辦理抵押借款時神智清楚等語，核與上述彰基醫院鑑定
          結果及醫師周啟文所述情形不符，已有可疑，且證人丙○○既稱父親神智
          清楚而同意借錢，其無意見等語，則被害人甲○○當可自由處分其財產，
          而無其餘子女置喙之餘地，但當時何以被告協同父親借錢，須與兄弟許維
          樵、許維煙、許維堂一同前往？而其同往之目的竟係「監視被告有無超貸
          」，足見被害人甲○○當時確無自主之同意能力，所以必須兄弟多人同往
「監視被告有無超貸」，故而證人丙○○、許維煙此部份所述，及被告辯
          稱：被害人狀況時好時壞等語，均不可採信。又被告既與其餘兄弟輪流照
          顧被害人甲○○，對於被害人甲○○因心神喪失不能理解「借款」意義之
          情形應知悉甚詳，縱其不知被害人甲○○已經法院宣告為禁治產人，其所
          為仍係利用心神喪失被害人甲○○而遂行偽造上述借據之行為，此外，復
          有上述台中商業銀行埔鹽分行放款帳號000000000000號之借
          據（其上有「甲○○」署押一枚及印文四枚）一紙、土地登記謄本等件附
          卷可稽，事證明確，被告犯行已堪認定。
二、核被告所為，係犯刑法第二百十六條、第二百十條之行使偽造私文書罪。被告利
    用心神喪失而無責任能力之甲○○在上述借據上簽立「甲○○」之署押而偽造該
    私文書，為間接正犯。其偽造署押係偽造私文書之一部，其偽造私文書後據以行
    使，則偽造之低度行為應為其後行使之高度行為所吸收，均不另論處。爰審酌被
    告犯罪之動機、目的係為其前經被害人甲○○同意之借款延長借款期限、利用心
    神喪失父親簽名之方法、手段、所得利益、所生危害、及其犯後猶否認犯行等一
    切情狀，量處如主文所示之刑，又被告為上述犯罪行為後，刑法第四十一條已於
    九十年一月十日修正公布，經比較修正前後之規定，以修正後之新法較有利於被
    告，爰依刑法第二條第一項前段規定，適用修正後之刑法第四十一條第一項前段
    ，而諭知易科罰金之折算標準。又被告除曾於八十二年間，因過失致死罪，經本
    院以八十三年度交訴字第七號判處有期徒刑五月，緩刑三年，於八十三年五月十
    日判決確定，緩刑期滿，其緩刑之宣告未經撤銷，其刑之宣告失其效力外，未曾
    受其他有期徒刑以上刑之宣告，有台灣彰化地方法院檢察署刑案資料查註紀錄表
    附卷可稽，其為借款延期而觸犯刑章，經此教訓，應知警惕而無再犯之虞，所宣
    告之刑，認以暫不執行為適當，併予宣告緩刑三年，以勵自新。如主文欄所示所
    偽造之署押，應依法併予宣告沒收。
據上論斷，應依刑事訴訟法第二百九十九條第一項前段、刑法第二條第一項前段、第
二百十六條、第二百十條、第二百十九條、第四十一條第一項前段，第七十四條第一
款，罰金罰鍰提高標準條例第二條，判決如主文。
本案經檢察官賴志盛到庭執行職務。
中      華      民      國    九十一    年      八      月    二十七    日
                                臺灣彰化地方法院刑事第三庭
                                    法      官  余  仕  明
右正本證明與原本無異。
如不服本判決，應於送達後十日內向本院提出上訴狀( 須附繕本 )。
告訴人或被害人對於判決如有不服具備理由請求檢察官上訴者，其上訴期間之計算係
以檢察官收受判決正本之日期為準。
                                    法院書記官  葉  惠  英
中      華      民      國    九十一    年      八      月    二十九    日
